臺灣高等法院刑事判決
109年度上易字第768號
上  訴  人  臺灣新北地方檢察署檢察官
被      告  蔡蕙如


上列上訴人因被告詐欺案件，不服臺灣新北地方法院108年度易
字第997號，中華民國109年3月9日第一審判決（聲請簡易處刑案
號：臺灣新北地方檢察署108年度偵字第11471號），提起上訴，
本院判決如下：
    主  文
原判決撤銷。
蔡蕙如犯幫助詐欺取財罪，處有期徒刑參月，如易科罰金，以新
臺幣壹仟元折算壹日。緩刑貳年。
    事  實
一、蔡蕙如依一般社會生活之通常經驗，本可預見將帳戶提供給
    不相識之人，可能幫助犯罪集團作為不法收取他人款項之用
    ，仍不違背其本意，基於幫助詐欺之不確定故意，於民國10
    7年12月14日下午4時許，在新北市樹林區佳園路3段附近之
    統一超商店內，將其所申設之台北富邦商業銀行帳號000000
    000000號帳戶（下稱台北富邦銀行帳戶）及郵局帳號000000
    00000000號帳戶（下稱郵局帳戶）之提款卡寄送予真實姓名
    年籍不詳之成年人收執，並以通訊軟體LINE告知對方提款卡
    密碼。嗣該人取得上開帳戶資料後，即與其所屬之詐欺集團
    成員共同意圖為自己不法之所有，基於詐欺之犯意聯絡，於
    107年12月14日9時30分許，以未顯示門號電話撥打電話予張
    燈城，冒用政府機關中央健保局及其公務員名義，向張燈城
    佯稱：因張燈城冒領健保費及涉及洗錢案等語，要張燈城匯
    款至其指定之銀行帳戶，致張燈城陷於錯誤，於107年12月1
    9日，分別匯款新臺幣（下同）15萬元、15萬元至張蕙如上
    開台北富邦銀行帳戶及郵局帳戶內，嗣因張燈城發覺有異報
    警處理，方循線查知上情。
二、案經張燈城訴由臺北市政府警察局大安分局移請臺灣臺北地
    方檢察署呈請臺灣高等檢察署檢察長核轉臺灣新北地方檢察
    署檢察官偵查起訴。
　　理    由
壹、證據能力　　
　　按被告以外之人於審判外之言詞或書面陳述，除法律有規定
    者外，不得作為證據。惟按被告以外之人，於審判外之陳述
    ，雖不符刑事訴訟法第159 條之1 至第159 條之4 之規定，
    而經當事人於審判程序同意作為證據，法院審酌該言詞陳述
    或書面陳述作成時之情況，認為適當者亦得為證據。刑事訴
    訟法第159 條之5 第1 項定有明文。本案所涉被告以外之人
    於審判外所為之陳述及所製作之文書，檢察官、被告蔡蕙如
    於本院審判期日中，均未爭執其證據能力，且本院審酌結果
    ，認該證據資料製作時之情況，尚無違法不當及證明力明顯
    過低之瑕疵，以之作為證據應屬適當，依上開規定，認該等
    供述證據均具證據能力。又卷內之文書證據，亦無刑事訴訟
    法第159條之4 之顯有不可信之情況與不得作為證據之情形
    ，本院審酌上開證據資料製作時之情況，尚無違法不當及證
    明力明顯過低之瑕疵，亦認為以之作為證據應屬適當，是依
    刑事訴訟法第159 條至第159 條之5 規定，所引用之卷證所
    有證據，如下揭所示均有證據能力，合先敘明。
貳、認定事實所憑證據及理由
    訊據被告蔡蕙如固坦承將其所有之台北富邦銀行及郵局帳戶
    提款卡寄送予真實姓名年籍不詳之陌生人使用，並告知對方
    提款密碼，惟矢口否認有何幫助詐欺之犯行，辯稱：伊之前
    有向銀行貸款過，但因伊超貸無法再正常借款，就在網路貸
    款廣告下方留言，之後接到對方電話，並使用通訊軟體LINE
    與對方聯絡，對方要伊提供二個提款卡帳戶，對方稱要做資
    金流向進出證明，對方怕伊將款項領走，所以要伊提供提款
    卡及密碼，就依對方指示寄出上開2帳戶之提款卡。伊並沒
    有要幫助他人詐欺，對方說要幫我做內部資金流向比較漂亮
    ，貸款比較容易審核過；對方為了確保他們所進入的資金，
    我不會動用，所以需要提供提款卡、密碼，方便把那筆資金
    提領出來，過3至7個工作天，提款卡就會還給我，如果知道
    對方要做非法使用，就不會寄提款卡云云。然查：
一、被告依照自稱「王志華」之人指示，於107年12月14日下午4
    時許，在新北市樹林區佳園路3段附近之統一超商店內，將
    其所申設之台北富邦銀行及郵局帳戶之提款卡寄送予真實姓
    名年籍不詳之成年人收執，並以通訊軟體LINE告知對方提款
    卡密碼；告訴人張燈城於107年12月14日9時30分許起因受詐
    欺集團成員詐欺而於同月19日將款項15萬元、15萬元分別匯
    入被告上開台北富邦銀行及郵局帳戶後，款項幾乎遭詐欺集
    團成員提領一空等事實，業據告訴人於警詢時指述綦詳，並
    有被告申辦上開台北富邦銀行及郵局帳戶之客戶開戶基本資
    料及歷史交易明細表等相關資料在卷可參，復為被告所是認
    ，足認被告申辦之台北富邦銀行及郵局帳戶確係供詐騙者犯
    罪所用之人頭帳戶無訛 。
二、按刑法上故意，分直接故意（確定故意）與間接故意（不確
    定故意），行為人對於構成犯罪之事實，明知並有意使其發
    生者，為直接故意；行為人對於構成犯罪事實，預見其發生
    而其發生並不違背其本意者，為間接故意。又間接故意與有
    認識過失之區別，在於二者對構成犯罪事實，雖均預見其能
    發生，但前者對其發生，並不違背其本意，後者則確信其不
    發生。且幫助犯成立，以行為人主觀上認識被幫助者，正欲
    從事犯罪或係正在從事犯罪，且該犯罪有既遂可能，而其行
    為足以幫助他人實現構成要件者，即具有幫助故意，並不以
    行為人確知被幫助者，係犯何罪名為必要。又近來利用人頭
    帳戶以行詐騙之事屢見不鮮，詐騙集團成員以購物付款方式
    設定錯誤、中獎、退稅、家人遭擄、信用卡款對帳、提款卡
    密碼外洩、疑似遭人盜領存款等事由，詐騙被害人至金融機
    構櫃檯電匯，抑或持提款卡至自動櫃員機依其指示操作，使
    被害人誤信為真而依指示操作轉出款項至人頭帳戶後，詐騙
    集團成員隨即將之提領一空之詐騙手法，層出不窮，且經政
    府多方宣導，並經媒體反覆傳播，而諸如擄車勒贖、假勒贖
    電話、網路詐騙、電話詐騙等，多數均係利用第三人之帳戶
    ，作為恐嚇取財或詐欺取財所得財物匯入、取款以逃避檢警
    查緝之用之犯罪工具，是依一般人通常之知識、智能及經驗
    ，均已詳知向陌生人購買、承租或其他方法取得金融機構帳
    戶者，多係欲藉該帳戶取得不法犯罪所得，且隱匿帳戶內資
    金之實際取得人之身分，以逃避追查，是避免本身金融機構
    帳戶被不法行為人利用為詐財之工具，應係一般生活所易於
    體察之常識。而被告係從事會計工作（見偵字第6363號卷第
    3頁），為具有一定之社會經驗及智識程度之人，應可預見
    將存摺、提款卡連同密碼交付他人，他人即可支配使用其帳
    戶，不僅可以領取帳戶內之金額，當然亦可行騙他人匯款進
    入其等帳戶，再行領取，極易被利用為與財產有關之犯罪工
    具。
三、被告雖以前詞置辯，並提出其與真實姓名年籍不詳、綽號「
    王志華」、「王士偉」之人之通訊軟體LINE對話截圖及寄件
    收據為證，堪認被告最初確係為申辦貸款而寄送本人帳戶提
    款卡並告知密碼。然被告於本院審理時自承：交寄提供之二
    帳戶一為台北富邦銀行帳戶，一為郵局帳戶。台北富邦銀行
    帳戶係為本次貸款新開戶，帳戶內僅有1千元，郵局帳戶則
    平日未使用，其中只有5百元等語（見本院卷第67頁），又
    其於本院審理中亦自承：伊曾有朋友賣帳戶被抓，但是認為
    新開戶之台北富邦銀行帳戶只有1千元，想說就算被騙也只
    有損失1千元，因為當時積欠地下錢莊的錢，被逼債才會鋌
    而走險等語。（見本院卷第68頁）則堪認被告將本人帳戶提
    款卡、密碼提供給年籍不詳之人時，雖係為辦貸款，但對此
    種貸款方式認為也有風險，亦曾想過自己帳戶有可能會「被
    騙」，故才提供本身未使用之帳戶。而一般人騙取他人帳戶
    ，除供財產犯罪之用外，難認有何其他作用，則其主觀上可
    預見帳戶可能供年籍不詳之人為財產犯罪使用之情況下，仍
    予提供，可見被告對此項結果之發生，亦不違其本意。又其
    交付提款卡、密碼之行為，均在個人意思決定、意思活動下
    進行，為個人意思主宰支配之行為，此項意思決定之形成，
    無論動機為何，均無從解免其本人在意思自由之情況下，提
    供個人金融機構帳戶幫助他人遂行詐欺取財犯罪之罪責。
四、綜上，依卷內事證，雖無證據證明被告事前已完全知悉詐欺
    集團成員取得本案帳戶資料後，會以何方式遂行犯罪行為，
    惟被告交付之本案帳戶資料有可能供詐欺集團成員利用作為
    犯罪工具，當為被告所能預見，且其發生顯然並不違反被告
    之本意，是被告上開所辯各節，委無可採。本案事證明確，
    被告所犯幫助詐欺取財犯行堪以認定，應依法論科。
參、論罪
一、按刑法上之幫助犯，係對於犯罪與正犯有共同之認識，而以
    幫助之意思，對於正犯資以助力，未參與實施犯罪構成要件
    之行為者而言（最高法院88年度台上字第1270號判決意旨參
    照）。被告將本案帳戶提款卡及密碼交予他人，容任他人以
    之為詐欺取財工具，係基於幫助他人詐欺取財之犯意，所為
    提供帳戶之行為係屬刑法詐欺取財罪構成要件以外之行為，
    且無任何積極證據證明其有參與實施詐欺取財之犯罪構成要
    件行為，為幫助犯，是核被告所為，係犯刑法第30條第1 項
    、第339 條第1 項之幫助詐欺取財罪。
二、被告既係基於幫助犯意為上開犯行，為幫助犯，並依刑法第
    30條第2 項之規定，按正犯之刑減輕之。
肆、撤銷原判決之理由及量刑
一、原審未查明上情，採信被告之辯解，認被告無幫助詐欺之犯
    意，而為被告無罪判決，自有未合，檢察官上訴意旨指摘及
    此，為有理由，應予撤銷改判。
二、爰審酌被告可預見任意提供個人專屬性極高之金融帳戶資料
    予他人，將間接助長詐欺集團詐騙他人財產犯罪，造成無辜
    民眾受騙而受有金錢損失，並使執法人員難以追查該詐欺集
    團之真實身分，竟仍提供本案帳戶提款卡及密碼予不詳年籍
    之人，使詐欺集團取得後恃以實施詐欺犯罪暨掩飾、隱匿其
    資金來源、流向，造成犯罪偵查困難，幕後犯罪者得以逍遙
    法外，嚴重危害交易秩序與社會治安，惟念被告並未實際參
    與詐欺取財犯行，兼衡其素行、犯罪手段、所生危害，已與
    告訴人達成和解之犯後態度，暨其高職畢業之智識程度、從
    事會計工作、經濟狀況小康（見偵字第6363號卷第3頁）等
    一切情狀，量處如主文第2項所示之刑，並諭知易科罰金之
    折算標準。又本案被告否認犯罪，已如前述，被告所為僅為
    幫助詐欺犯行，卷內查無證據足認被告曾自詐欺集團成員獲
    得任何詐欺犯罪所得，是依現存證據尚無從認定被告因本案
    犯行而有實際犯罪所得，故本案尚無所得應予宣告沒收或追
    徵之問題，附此敘明。
伍、緩刑諭知
　　被告前未曾因故意犯罪而受有期徒刑以上刑之宣告，有本院
    被告前案紀錄表在卷可憑，僅因一時失慮，致罹刑典，然其
    犯後已於原審審理時與告訴人張燈城以30萬元達成和解，且
    告訴人表示同意給予被告自新機會，有調解筆錄一份在卷可
    參（見原審法院108年度簡附民字第231號第17頁），信被告
    經此偵審教訓，當知所警惕，而無再犯之虞。本院認其所宣
    告之刑以暫不執行為適當，爰依刑法第74條第1項第1款之規
    定併予宣告緩刑2年。
據上論斷，應依刑事訴訟法第369條第1項前段、第364條、第299
條第1項前段，判決如主文。
本案經檢察官蔡偉逸提起公訴，檢察官聶眾提起上訴，檢察官蔡
名堯到庭執行職務。
中　　華　　民　　國　　109 　年　　6 　　月　　17　　日
                  刑事第八庭    審判長法　官  陳世宗
                                      法　官  吳勇毅
                                      法　官  呂寧莉
以上正本證明與原本無異。
本件依修正後刑事訴訟法第376 條第1 項但書之規定，得上訴第
三審法院，如不服本判決，應於收受送達後20日內向本院提出上
訴書狀，其未敘述上訴之理由者並得於提起上訴後20日內向本院
補提理由書（均須按他造當事人之人數附繕本）「切勿逕送上級
法院」。
                                      書記官  賴資旻
中　　華　　民　　國　　109 　年　　6 　　月　　17　　日
附錄：本案論罪科刑法條全文　　　　　　　　　　　　　　　
中華民國刑法第339條第1項
（普通詐欺罪）
意圖為自己或第三人不法之所有，以詐術使人將本人或第三人之
物交付者，處5年以下有期徒刑、拘役或科或併科50萬元以下罰
金。